【裁判字號】    94,訴,354
【裁判日期】    950922
【裁判案由】    所有權移轉登記等
【裁判全文】
臺灣士林地方法院民事判決               94年度訴字第354號
原      告  甲○○
被      告  丙○○即林森地之.
            乙○○即林森地之.
前列  一人  邱新福律師
訴訟代理人
被      告  戊○○即林森地之.
            丁○○即林森地之.
兼前列二人  己○○即林森地之.
特別代理人
被      告  庚○○即林森地之.
上列當事人間所有權移轉登記等事件，本院於民國95年9 月1 日
言詞辯論終結，判決如下：
    主  文
被告應將坐落台北市○○區○○段四小段三七八、三七八之一、
三七八之二地號土地應有部分一○八分之四移轉登記予原告。
訴訟費用由被告連帶負擔。
    事實及理由
甲、程序方面：
    本件原告原起訴之被告林森地於原告提起本件訴訟後之民國
    94年2 月8 日死亡，其全體繼承人為丙○○、乙○○、戊○○、丁○○、庚○○、己○○，有戶籍資料在卷可稽（本院
    卷1 第65、66頁），原告於94年5 月5 日具狀聲明由丙○○
    、乙○○、戊○○、丁○○、庚○○、己○○承受訴訟（見
    本院卷1 第70至75頁），核無不合，應予准許。
乙、實體方面：
一、原告起訴主張：緣原告與被告之父林森地係兄弟關係，坐落
    台北市○○區○○段四小段三七八、三七八之一、三七八之
    二地號土地（以下簡稱：系爭土地）應有部分一○八分之九
    原係原告與林森地之父白山崙所有，以信託或借名登記法律
    關係登記於林森地名下，白山崙生前曾交代系爭土地權利二
    分之一係原告所有。林森地曾於76年間至代書辛○○處書立
    「覺書」一份，表明系爭土地係祖產，暫時登記林森地名下
    ，原告之權利應為系爭土地應有部分一○八分之四，原告如
    欲辦理所有權移轉登記，林森地願為配合。嗣林森地復於去
    世前書立切結書（下稱：系爭切結書），表明願於立書日起
    30 日 內移轉系爭土地應有部分一○八分之四予原告。因林
    森地已於94年2 月8 日死亡，被告丙○○、乙○○、戊○○
    、丁○○、庚○○、己○○為林森地全體繼承人，為此本於
    林森地所書切結書約定之法律關係，訴請被告移轉系爭土地
    應有部分一○八分之四予原告；並主張如系爭切結書法律關
    係無法認定確實存在，則依信託或借名登記法律關係，訴請
    被告給付。並聲明如主文所示。
二、被告則以：原告所提系爭切結書並非真正，系爭土地係被告
    被繼承人林森地於50年3 月4 日受贈於林蚶三十六之二、受
    贈於林美三十六分之一，切結書所載「立切結書人林森地以
    贈與為原因取自父母之財產（指系爭土地）.. 」 與事實不
    符，且林森地於50年3 月4 日受贈系爭土地時，以民間說法
    ，原告（22年11月22日生）已20歲，絕非切結書所載「年幼
    」云云。況除原告外，林森地另有兄白新傳、妹白鶴、弟林
    自來，林森地不可能僅給原告一半，置其他兄弟姊妹於不顧
    。又系爭土地若非林森地所有，林森地亦不可能就系爭土地
    為被告之母親沈碧雲辦理預告登記。系爭切結書經鈞院送請
    內政部警政署刑事警察局、法務部調查局鑑定結果，均認無
    法鑑定，是原告無法證明系爭切結書為真正，其據以提起本
    件訴訟，自屬無據。又原告從未就系爭土地擁有所有權，自
    無對林森地有信託或借名之餘地。再縱認原告所提系爭切結
    書為真正，因係無償，應屬贈與行為，被告已於訴訟中向原
    告為撤銷上開切結所示贈與行為之意思表示，原告再據為請
    求，亦屬無據。又如認原告依切結書內容請求為有理由，依
    切結書所載，原告所能請求者，亦僅為系爭土地應有部分一
    ○八分之四的二分之一，即一○八分之二。至原告所另提76
    年5 月21日「覺書」，被告亦否認其為真正，縱該「覺書」
    為真正且屬贈與，亦因超過15年而罹於時效，被告爰為時效
    抗辯等語。並聲明：原告之訴駁回。
三、兩造不爭執之事實（本院95年9月1日言詞辯論筆錄）
    原告與被告被繼承人林森地係兄弟關係，系爭土地應有部分
    一○八分之九原為被告被繼承人林森地所有，林森地已於94
    年2 月8 日死亡，被告為林森地全體繼承人，已於95年4 月
    4 日就系爭土地辦妥繼承登記，現系爭土地為全體被告公同
    共有。
四、原告主張被告被繼承人林森地曾於去世前書立系爭切結書，
    固為被告所否認，且系爭切結書原本（附於台灣士林地方法
    院檢察署94年度偵字第2994號卷第14頁）經本院送請內政部
    警政署刑事警察局、法務部調查局鑑定印文與林森地留存於
    台北市內湖區戶政事務所之印鑑是否相符，另委請法務部調
    查局鑑定切結書印文是否出自被告所提印鑑章結果，均因有
    重複蓋印、蓋印時印章有滑動現象而無法鑑定，有前揭鑑定
    單位復函在卷可稽（本院卷1 第141 、148 頁，卷2 第62頁
    ），惟查：
  (一)除系爭切結書外，原告另提出以林森地名義所書立，製作時
    間為76年5 月21日之「覺書」，其上記載：「立覺書人林森
    地現所有坐落台北市○○區○○段四小段三七八、三七八之
    一、三七八之二地號土地持分十二分之一，係先祖父所遺留
    之不動產，由於當時弟甲○○年幼，而將所有權登記為本人
    之名義，而實際本人之應有持分為一○八之五，弟之持分為
    一○八之四，方屬是實，嗣後弟如欲辦理過戶之手續，需本
    人出面蓋章等情事時，當隨時應付不得藉故刁難，恐口無憑
    ，特立此書為據」等語，意旨與系爭切結書吻合。
  (二)雖被告亦否認前開覺書之真正，惟前開覺書之印文與原告所
    提，林森地於76年5 月21日所留存之台北市內湖區戶政事務
    所北市警內戶印證字第6923號印鑑證明印文經本院送請法務
    部調查局鑑定結果，認2 類印文之「大小、形體、字形均大
    致吻合，且部分紋線特徵亦相同，研判2 類印文有可能出於
    同一印章」，有法務部調查局95年7 月31日調科貳字第0950
    0350470 號鑑定書在卷可稽（本院卷3 第17頁）。另證人即
    代書辛○○於本院結證稱：「（覺書）不是我寫的，應該是
    事務所小姐的筆跡，當時他們兄弟來我有在場，76年寫覺書
    的時候，林森地有來。他們住在我事務所對面，當時他們說
    土地是雙方的祖先所有，以贈與的方式給林森地，原告主張
    有此權利，故寫此覺書，承認原告有此權利，當時為擔保此
    覺書的權利有設定抵押權給原告之太太白許碧真」「76年覺
    書上簽名確實是林森地簽的」「我不清楚他們祖先有無信託
    或借名給林森地，但覺書是按照雙方意思去寫的」等語屬實
    （本院卷2 第37、38頁），參以系爭土地確於覺書訂立次日
    即76年5 月22日以原告配偶白許碧真名義設定最高限額新台
    幣100 萬元之抵押權，迄未塗銷，有系爭土地登記謄本在卷
    足參（本院卷3 第83、92、100 頁），堪信原告所提76年5
    月21日覺書確係林森地所立。
  (三)又關於系爭切結書之製作過程，證人辛○○亦結證稱：「切
    結書寫的過程是原告女兒多次來問我，說他們有土地二十幾
    坪在林森地那邊，希望移轉回來，我幫他計算增值稅，金額
    很大，我們建議他能否將應有部分先辦理林森地信託給原告
    ，但因贈與稅他也無法繳納，故沒有送件，我就建議他是否
    請林森地寫個證明，所以我當時就參考抵押權設定的持分寫
    的切結書給原告女兒拿回去。過程中林森地都沒有來」「他
    本來要辦理移轉，但沒錢繳納增值稅，所以我建議他辦理信
    託，當時林森地都沒有來事務所。」等語。次查，原告為辦
    理前開相關登記，曾提出蓋有林森地印章之說明書（申請塗
    銷配偶沈碧雲之預告登記）、預告登記塗銷申請書、所有權
    移轉登記申請書、土地信託（內容變更）契約書（標的為系
    爭土地應有部分一○八分之四）等文書於證人辛○○處（本
    院卷2 第47至59頁），經本院囑託法務部調查局鑑定結果，
    上揭說明書、預告登記塗銷申請書、所有權移轉登記申請書
    、土地信託（內容變更）契約書上之林森地印文，均與被告
    所提出之印章實物（印鑑章）相同，有法務部調查局鑑定通
    知書在卷足憑，是以前開事證相互勾稽，堪信證人辛○○所
    證情節為真，且林森地確曾同意代書辛○○之提議，配合於
    相關文書上蓋用印鑑章亦堪認定。又依證人辛○○所證，前
    開申請登記相關文書與切結書約為同一時間，林森地既已同
    意配合移轉系爭土地所有權應有部分一○八分之四以便辦理
    信託，則其後願書立切結書表明同意願為移轉之旨，衡情亦
    屬合理。
  (四)再查，林森地曾於93年9 月29日向台北市中山地政事務所申
    請補發系爭土地所有權狀，申請資料並附上林森地本人身分
    證正、反面影本及印鑑證明，並書立切結書切結原有權狀業
    已遺失，有台北市中山地政事務所函復之資料在卷可稽（本
    院卷2 第140 至146 頁），堪信確係林森地本人同意而為前
    開申請。查系爭土地所有權狀實未遺失，而係由被告等保管
    中，業據被告於本院95年2 月24日言詞辯論期日提出補發前
    所有權狀為證，此等重要文件之保管當為林森地所知悉，然
    林森地生前即與被告之母林沈碧雲離婚，且依被告所陳，自
    被告幼年時起即未與被告同住，是林森地之申請補發所有權
    狀作為，應係出於處理系爭土地之意見與被告及被告母親不
    同而為。被告於林森地生前不知林森地生前真正意思為何，
    復未能舉證相關文件之林森地印文係遭盜蓋，其徒為防衛自
    身權益所為爭執、否認，自難認為可採。
  (五)末查，系爭切結書之印文雖經鑑定機關認定為無法鑑定，然
    該切結書上印文之形狀、大小、印文之字體、排字佈局，以
    肉眼比對，與林森地留存之印鑑章實近乎相同，參以前揭證
    人證詞、文書佐證，堪信原告所提切結書之形式、內容均為
    真正。
五、按繼承人自繼承開始時，除本法另有規定外，承受被繼承人
    財產上之一切權利、義務；繼承人對於被繼承人之債務，負
    連帶責任，民法第1148條前段、第1153條第1 項分別定有明
    文。本件被告被繼承人林森地確書立系爭切結書既堪認定，
    對原告自負有依約履行之義務，此一義務並應為其繼承人即
    被告全體承受，原告訴請被告依約履行移轉義務，自屬有據
    。至被告雖另以系爭切結書縱為真正，亦屬無償贈與行為，
    被告已於訴訟中向原告為撤銷贈與之意思表示，已無給付云
    云。惟：
  (一)按當事人主張有利於己之事實者，就其事實有舉證之責任，
    民事訴訟法第277 條前段定有明文。本件系爭切結書確為真
    正既經證明，被告主張系爭切結書性質上為得予撤銷之贈與
    契約，核與切結書文字所載內容顯有不符，自應由被告就系
    爭切結書性質上確為贈與契約而得撤銷之權利障礙事實負舉
    證之責，然被告未能舉證以實其說，自難認其主張為可採。
  (二)次按贈與物之權利未移轉前，贈與人得撤銷其贈與之規定，
    於立有字據之贈與，或為履行道德上義務而為贈與者，不適
    用之，88年4 月21日修正公布、89年5 月5 日施行前民法第
    408 條第2 項定有明文。次按請求權已經時效消滅，債務人
    仍為履行之給付者，不得以不知時效為理由，請求返還。其
    以契約承諾該債務者，亦同，民法第144 條第2 項定有明文
    。故時效完成後，債務人如知其債務已罹於時效，而仍以契
    約承諾該債務時，則可認為有時效抗辯權之拋棄。債務人縱
    不知該請求權時效已完成，然既經以契約承諾其債務，即仍
    有無因的債務承認之意思，自亦不得以不知時效為由，拒絕
    履行該契約（最高法院88年度台上字第2775號判決意旨參照
    ）。本件被告被繼承人林森地與原告間移轉系爭土地應有部
    分一○八分之四予原告之意思合致，縱如被告所抗辯，性質
    係屬贈與契約，其於76年5 月21日所書立之「覺書」字據，
    依當時民法408 條第2 項規定，係不得撤銷之贈與行為，其
    於該契約罹於時效後之93年12月間，復以契約承諾該履行移
    轉義務債務，依前揭說明，應係時效抗辯權之拋棄或無因債
    務承認之意思，自不得主張原「覺書」債務業已消滅，或主
    張撤銷系爭切結書契約關係。
六、再按解釋意思表示，應探求當事人之真意，不得拘泥於所用
    之辭句，民法第98條定有明文。本件系爭切結書載明：「立
    切結書人林森地所有以贈與原因取自父母之財產（財產標示
    如後列）其所有權之貳分之壹確係立切結書人之弟甲○○所
    有，當年因其年幼，信託於立切結書人名下。立切結書人切
    結當於立書日起30日內塗銷該等土地之預告登記並移轉持分
    貳分之壹登記於甲○○名下無訛，恐口無憑，特立此書為證
    。
    財產標示：
    台北市○○區○○段四小段378  地號  面積1405㎡
    台北市○○區○○段四小段378-1地號  面積 246㎡
    台北市○○區○○段四小段378-2地號  面積 463㎡
    」等語，語意上雖可能解釋為移轉標的為如「財產標示」所
    列土地之二分之一。然查：(一)證人即代書辛○○於本院結證
    稱：「當時我擬切結書的真意，就是立書人要移轉系爭土地
    108 分之4 給原告，不是108 分之4 的2 分之1 」等語屬實
    （本院卷2 第37頁）。(二)系爭切結書文字記載重點應在於「
    立切結書人林森地所有以贈與原因取自父母之財產其所有權
    之貳分之壹確係立切結書人之弟甲○○所有... 」，雖期間
    關於「取自父母之財產」另以括弧標明「財產標示如後列」
    ，然對照前揭76年覺書所載：「立覺書人林森地現所有坐落
    台北市○○區○○段四小段三七八、三七八之一、三七八之
    二地號土地持分十二分之一，係先祖父所遺留之不動產，由
    於當時弟甲○○年幼，而將所有權登記為本人之名義，而實
    際本人之應有持分為一○八之五，弟之持分為一○八之四，
    方屬是實」等語，雖或因囿於當事人之表達、代書者之理解
    能力，或因當事人之先祖時代背景、法律知識之欠缺而就系
    爭土地有複雜之借名或信託等法律關係，致2 份書面就取得
    土地之緣由有「以贈與原因取自父母之財產」「取自父母之
    財產」等不同之敘述，實際登記移轉情形亦非由原告與林森
    地之父白山崙、林美移轉予林森地，然依系爭土地登記謄本
    所載，林森地就系爭土地之應有部分即為一○八之九，原因
    發生日期為49年7 月15日、登記日期為50年3 月4 日、登記
    原因為「贈與」（本院卷2 第78、87、95頁），並未於其他
    時間取得系爭土地之其他應有部分，足見覺書、切結書所載
    ，重點均在於系爭屬於「祖產」之土地應有部分一○八之九
    ，原告應有二分之一之權利，因應有部分一○八之九「精確
    」之二分之一並非一○八之四，為求明確，乃於76年覺書明
    確分配比例，並於系爭切結書直接標明移轉標的為一○八之
    四，如此方符兩份文書之內涵及謄本登記之客觀事實。(三)參
    以前揭原告所提、林森地簽章其上之所有權移轉登記申請書
    、土地信託（內容變更）契約書，其上所載標的為系爭土地
    應有部分一○八分之四，益徵林森地所承諾移轉者，係系爭
    土應有部分一○八分之四，並非被告主張之一○八分之二。
七、從而，原告本於前揭原因事實，依被告被繼承人書面承諾給
    付之法律關係，訴請被告將系爭土地應有部分一○八分之四
    移轉登記予原告，為有理由，應予准許。
八、本件事證已臻明確，其餘兩造主張、陳述暨所提之證據，經
    審酌均與本院前揭判斷不生影響，爰不一一詳予論述，附此
    敘明。
九、據上論結，原告之訴為有理由，依民事訴訟法第85條第2項
    判決如主文。
中    華    民    國    95    年    9     月    22    日
                  民事第二庭  法  官  王本源
以上正本證明與原本無異。
如對本判決上訴須於判決送達後20日內向本院提出上訴狀。
中    華    民    國    95    年    9     月    27    日
                              書記官  陳淑女


司法院資訊處製作；財團法人民間司法改革基金會備份。
